【裁判字號】    95,簡上,13
【裁判日期】    950328
【裁判案由】    確認本票債權不存在
【裁判全文】
臺灣士林地方法院民事判決              95年度簡上字第13號
上  訴  人  丙○○
訴訟代理人  甲○○
被  上訴人  乙○○
上列當事人間請求確認本票債權不存在事件，上訴人對於中華民
國94年11月1 日本院內湖簡易庭94年度湖簡字第693 號第一審判
決提起上訴，本院於民國95年3 月14日言詞辯論終結，判決如下
：
    主  文
原判決關於駁回上訴人後開第二項之訴部分，及命上訴人負擔訴
訟費用部分之裁判廢棄。
確認被上訴人對上訴人就附表所示本票，超過新台幣陸拾柒萬元
部分之本票債權不存在。
第一審（除確定部分外）、第二審訴訟費用由被上訴人負擔。
    事實及理由
一、本件上訴人於原審起訴主張：其因生意周轉之需，陸續向被
    上訴人借款，迄民國92年2 月間，其積欠被上訴人新台幣（
    下同）45萬元，其前夫甲○○則積欠被上訴人22萬元。被上
    訴人要求其將名下所有坐落台北市○○區○○街212 號6 樓
    之房屋設定抵押權予被上訴人以擔保前揭上訴人及上訴人之
    前夫所為欠款，並佯稱辦理抵押權設定，需另簽發面額100
    萬元之本票，上訴人為求日後可繼續向被上訴人借款，遂簽
    發如附表所示之本票（下稱系爭本票）一紙，然系爭本票既
    非用以清償其所欠被上訴人之款項，亦非擔保之用，純係為
    順利辦理抵押權設定所簽發，被上訴人對其並無本票債權存
    在。詎被上訴人嗣竟執系爭本票聲請拍賣前開上訴人之房屋
    ，爰聲請確認系爭本票債權不存在等情；被上訴人則以：上
    訴人除欠其前揭45萬元債務，及同意承擔甲○○所欠之22萬
    元債務外，因上訴人之前夫甲○○所召集之民間互助會停會
    ，甲○○欠其54萬元會款，94年2 月14日上訴人同意簽發系
    爭本票，除擔保前揭67萬元債務外，另同意承擔甲○○所欠
    會款54萬元之債務，然因上訴人以其無資力為由，其始同意
    以100 萬元折計，並由上訴人以同額之系爭本票擔保前揭債
    務，故系爭本票債權確屬存在，上訴人請求並無理由等語置
    辯。
二、原審對於上訴人之請求，判決上訴人全部敗訴，上訴人就原
    審判決駁回超過系爭本票債權67萬元之部分聲明不服，請求
    就該部分廢棄原判決，判決確認被上訴人就該部分之本票債
    權不存在（就系爭本票67萬元本票債權不存在部分，經原審
    駁回，未據上訴人聲明不服，已告確定）；被上訴人則求為
    判決駁回上訴。
三、兩造不爭執事項：
  (一)系爭本票確係上訴人所簽發。
  (二)系爭本票係用以擔保上訴人欠被上訴人45萬元債務及上訴人
    之前夫甲○○欠被上訴人22萬元之債務。
  (三)上訴人之前夫甲○○另欠被上訴人54萬會款。
  (四)被上訴人代上訴人所墊之國泰人壽房貸費用53,346元及抵押
    權設定代書費用5000元、被上訴人嗣於92年2 月17日左右陸
    續交付上訴人66,728元，共計125,074 元，皆與系爭本票無
    關。
四、本件之爭點為：系爭本票除擔保上訴人欠被上訴人45萬元債
    務及上訴人之前夫甲○○欠被上訴人22萬元之債務外，是否
    亦擔保上訴人前夫甲○○所欠被上訴人之會款54萬元。經查
    ：
  (一)系爭本票為上訴人於92年2 月14日所簽發，為兩造所不爭執
    之事實已如前述，上訴人雖主張其係遭被上訴人騙稱辦理抵
    押權手續而簽發系爭本票云云，然其就此有利於己之事實非
    僅未能舉證以實其說，亦未撤銷其發票之意思表示，故上訴
    人之發票行為仍屬有效。
  (二)上訴人於92年2 月14日除簽發系爭本票外，同時亦簽立同額
    之借據，有借據一份在卷為憑，而於92年2 月14日簽立前開
    借據之際，上訴人所欠被上訴人之款項為45萬元，及其另願
    承擔前夫甲○○欠被上訴人22萬元之債務，共計67萬元，亦
    為兩造所不爭執之事實，亦如前述。經本院核閱卷附前開借
    據，載有：向債權人借到100 萬元等字樣，雖當日被上訴人
    並未實際交付上訴人現金，惟當係兩造經結算後確認兩造間
    之債務為100 萬元，始簽立前開借據，故足認被上訴人所辯
    ：上訴人除其不爭執之前揭67萬元債務外，另亦同意承擔其
    前夫甲○○因召集民間互助會所欠被上訴人之54萬元會款債
    務，惟囿於上訴人之資力，同意以100 萬元折計一節非虛，
    亦即兩造合意，除前揭67萬元債務外，被上訴人前所參加上
    訴人前夫甲○○所召集之民間互助會已繳納之活會會款54萬
    元，上訴人同意負責返還，並將該款項折計為33萬元轉為上
    訴人向被上訴人所為之借款，復簽發同額本票擔保前揭借款
    債務。否則上訴人焉有於僅欠被上訴人67萬元之情形，逕簽
    立100 萬元借據，復再簽發同額本票之理。至上訴人辯稱：
    甲○○所召集之民間互助會於92年3 月間始停會，故92年2
    月14日被上訴人對甲○○尚無該筆會款債權，上訴人自無從
    承擔該債務，並簽發系爭本票用以擔保之理云云，然查：系
    爭互助會於92年2 月5 日雖仍有開標，惟甲○○於92年1 月
    間財務即已出現異常狀況，並於當月出具切結書予活會會員
    吳美雲、死會會員鄭國清、潘貞妙，同意由活會會員吳美雲
    向死會會員收取會款，並由被上訴人為見證人，有切結書一
    紙在卷為憑，故被上訴人於92年1 月間即知甲○○經濟狀況
    有異狀，故兩造於92年2 月14日合意由上訴人負責返還該筆
    會款債務，並不悖於常理，故上訴人就此所辯，不足採信。
五、按會員非經會首及會員全體之同意，不得退會，亦不得將自
    己之會份轉讓於他人，民法第709 條之8 第2 項定有明文。
    次按法律行為違反強制或禁止之規定者，無效，民法第71條
    前段亦定有明文。經查：兩造於92年2 月14日合意，除前揭
    67萬元債務外，被上訴人前所參加上訴人前夫甲○○所召集
    之民間互助會已繳納之活會會款54萬元，由上訴人負責返還
    ，並將該款項折計為33萬元轉為上訴人向被上訴人所為之借
    款，復簽發同額本票擔保前揭借款債務，已如前述，然上訴
    人同意負責返還其前夫甲○○所欠被上訴人會款債務，就此
    兩造間與甲○○之法律關係，無非係被上訴人退出上訴人之
    前夫甲○○所召集之民間互助會，而由上訴人承擔甲○○對
    被上訴人所負之解除契約後回復原狀之義務，或係被上訴人
    將其會份轉讓予上訴人，被上訴人前已繳之會款，則由上訴
    人返還，而此二種情形，揆諸前揭規定，皆因違反法律之禁
    止規定而無效，兩造間前揭合意既屬無效，自無從將之轉為
    兩造間之借款，該部分既無借款款項之實際交付，則兩造間
    於92年2 月14日所為100 萬元消費借貸契約，就超過67萬元
    之部分應屬無效。系爭本票既用以擔保92年2 月14日訂立之
    消費借貸契約已如前述，而該消費借貸契約就超過67萬元之
    部分為無效，則系爭本票就超過67萬元之部分亦因原因關係
    不存在，被上訴人對上訴人就超過67萬元之本票票款債權亦
    不存在。原審就上訴人訴請確認被上訴人就系爭本票對其超
    過67萬元部分之本票債權不存在，為上訴人敗訴之判決，尚
    有未洽。上訴意旨指摘原判決不當，求予廢棄改判，為有理
    由。爰由本院予以廢棄，改判如主文第二項所示。
六、據上論結，本件上訴為有理由，依民事訴訟法第436 條之1
    第3 項、第450 條、第78條，判決如主文。
中    華    民    國    95    年    3     月    28    日
                  民事第二庭  審判長法  官  陳介源
                                    法  官  梁哲瑋
                                    法  官  方彬彬
以上正本證明與原本無異。
中    華    民    國    95    年    3     月    30    日
                                    書記官  楊婷婷
附表：
    發票日          面票金額  到期日        票據號碼
    92年2月14日     100萬元   93年2月13日   0000000


司法院資訊處製作；財團法人民間司法改革基金會備份。
